【裁判字號】    98,訴,1197
【裁判日期】    980915
【裁判案由】    偽造文書等
【裁判全文】
臺灣彰化地方法院刑事判決              98年度訴字第1197號
公  訴  人  臺灣彰化地方法院檢察署檢察官
被      告  乙○○
上列被告因偽造文書等案件，經檢察官提起公訴（98年度偵字第
287號判決），本院判決如下：
    主  文
乙○○連續行使偽造私文書，足以生損害於公眾及他人，處有期
徒刑壹年陸月。減為有期徒刑玖月。如附表一「應沒收物及數量
」欄內之印章、印文、署押，均沒收之。
    事  實
一、乙○○前自民國（下同）71年間任職於彰化縣芳苑鄉農會（
    下稱芳苑鄉農會）擔任辦事員，又歷任信用部之職員。乙○
    ○於85年間，擔任芳苑鄉農會之股員代理會務股長，負責綜
    理會務股一切業務兼信用部信用調查，及辦理借款之對保業
    務。丙○係乙○○之堂叔，與乙○○、洪我書（乙○○之父
    親）均設籍於彰化縣芳苑鄉○街村○○路5號，惟丙○於70
    年間已北上謀生，在台北縣三重地區租屋居住，多次搬家，
    不便攜帶土地權狀、印鑑等物品隨行，故其名下之土地所有
    權狀、印鑑均交由乙○○之父洪我書（戶籍同上，已於90年
    9月20日死亡）保管，有時並委由乙○○持以代為處理其事
    務。甲○○則係乙○○之友人及同宗，甲○○之母親曾於84
    年底委託乙○○辦理戶籍分戶，乙○○因而知悉甲○○之個
    人年籍資料。
二、乙○○因為與同事陳富清、林媽賞、謝發明、陳明壽、顏美
    玉等人於82年間，投資購買台北縣淡水鎮三千餘坪土地，本
    欲買進後高價賣出，然因貸款金額過高，導致無力負擔鉅額
    利息，形成巨大財務黑洞，乙○○與陳富清、林媽賞、謝發
    明、陳明壽、顏美玉等人遂利用在芳苑鄉農會任職之便，於
    82、83年間，連續以廉價土地超貸方式淘空芳苑鄉農會金庫
    ，挪用資金支應上述財務黑洞（陳富清、林媽賞、謝發明、
    陳明壽、顏美玉、乙○○等人所犯背信罪部分，已經由臺灣
    高等法院臺中分院92年度上訴字第1033號判決處刑，其中乙
    ○○所犯背信罪，經判處有期徒刑10月，減為5月，97年12
    月24日確定，尚未執行，故非累犯）。乙○○因投資失利，
    經濟情況欠佳，又知悉其父親洪我書保管堂叔丙○名下之彰
    化縣芳苑鄉○○段565、763地號及彰化縣芳苑鄉○○段
    282、326地號等4筆土地（下稱系爭土地）權狀、印鑑，竟
    先以不詳方法從父親洪我書處取得上述權狀、印鑑後，明知
    丙○並未同意以其名義向芳苑鄉農會貸款及以其土地設定抵
    押權予芳苑鄉農會，甲○○亦未同意擔任以丙○名義向芳苑
    鄉農會貸款之連帶保證人，乙○○竟先以不詳方式自父親處
    取得丙○名下土地所有權狀及印鑑，意圖自己不法之所有，
    基於使公務員登載不實、業務登載不實、及行使偽造私文書
    之之犯意概括，而連續為下列犯行：
  (一)乙○○先於85年6月5日前數日內，先行委由不知情之刻印業
    者盜刻「甲○○」之印章1個，再於85年6月5日在芳苑鄉農
    會辦公室內，在「彰化縣芳苑鄉農會放款申請書」之「借款
    人」及「連帶保證人」處，盜蓋丙○之印鑑1枚、使用偽造
    之甲○○之印章1枚蓋於其上，偽造上開放款申請書，載明
    以丙○為債務人，甲○○為連帶保證人，向芳苑鄉農會貸款
    新臺幣（下同）500萬元，及以系爭土地供擔保等旨，足生
    損害於丙○、甲○○及芳苑鄉農會，並持以行使，向芳苑鄉
    農會申請貸款，使不知情之承辦人初核同意。
  (二)乙○○又於85年7月2日，在「土地登記申請書」上盜蓋丙○
    印鑑印文4枚、在「抵押權設定契約書」上盜蓋丙○印鑑印
    文4枚，偽造上開二件私文書，在「土地登記申請書」上勾
    填辦理抵押權登記，在「抵押權設定契約書」上登載：系爭
    土地設定抵押權，擔保債權最高限額650萬元，權利存續期
    間自85年7月2日起，至115年7月2日止，權利人為芳苑鄉農
    會，債務人兼義務人為丙○等情，並於同日委由不知情之代
    書卓劉坤，一併提出以不詳方式取得之丙○戶籍謄本（本院
    按：戶籍謄本核發過程之檔案已滅失，無從證明為犯罪）、
    丙○之四份土地所有權狀，送件至彰化縣二林鎮地政事務所
    提出而行使之，使僅有形式審查權不知情之地政事務所承辦
    公務員形式審查後，於85年7月3日，將系爭土地設定抵押權
    之相關事項登載於系爭土地之土地登記簿及他項權利證明書
    ，足生損害於丙○及地政業務管理之正確性。
  (三)乙○○另於85年7月11日，在系爭貸款案件之「授信約定書
    」（丙○、甲○○各1件）上偽造「丙○」署押1枚、「甲○
    ○」之署押2枚，並盜蓋丙○印鑑印文5枚、使用偽造之甲○
    ○印章蓋印4枚，偽造上述「授信約定書」二份，並利用自
    身擔任貸款案件對保人之機會，違背對保之職務，未通知丙
    ○、甲○○到場，亦未經對保程序，除在上述「授信約定書
    」之「對保簽章欄」偽造丙○、甲○○之署押及蓋用印鑑印
    章外，並在其業務上應填載之「對保時間」、「對保地點」
    欄分別填寫「85年7月11日下午3時」、「本會二樓辦公廳」
    等不實之記載，致生損害於甲○○、丙○、芳苑鄉農會。
  (四)乙○○另於85年7月12日，在系爭貸款案件之「擔保放款借
    據」上共計盜蓋丙○印鑑印文3枚、蓋用偽造甲○○印章印
    文4枚，及在二份「切結書」上盜蓋丙○之印鑑印文共6枚，
    偽造丙○出具之切結書2份。並於同日將上開「擔保放款借
    據」、「切結書」、辦畢登記之上述「抵押設定契約書」、
    業務登載不實之「授信約定書」等文件，一同持以行使，送
    交芳苑鄉農會，使該農會不知情之洪連琨等其他承辦人及主
    管無從發現上揭造假情事，而予核章通過審查，致生損害於
    芳苑鄉農會，使該農會將500萬之貸款悉數撥付至丙○先前
    84年4月8日在該農會所設立，帳號0000000之活期存款帳戶
    （本院按：無證據證明該帳戶是遭人冒用名義開戶，應堪認
    定是丙○自己同意開戶），並足生損害於丙○、甲○○。
  (五)乙○○另於85年7月12日共七次，以臨櫃無摺提款之方式，
    在芳苑鄉農會之「存款取款憑條」上盜蓋丙○之開戶印鑑8
    枚，共偽造7張「存款取款憑條」（金額分別為83萬元、57
    萬元、95萬元、95萬元、85萬元、60萬元、15萬元，其中85
    年7月12日15萬元取款憑條上有2枚印文），接續向芳苑鄉農
    會提領七次共490萬元。
  (六)乙○○另於85年7月13日，以臨櫃無摺提款之方式，在芳苑
    鄉農會之「存款取款憑條」上盜蓋丙○之開戶印鑑，偽造1
    張「存款取款憑條」（85年7月13日1張，金額為10萬元），
    將剩餘10萬元之貸款全數提領花用。總計乙○○以上述方式
    詐得500萬元，足生損害於丙○、甲○○及芳苑鄉農會。
三、嗣因乙○○未按期清償上述500萬元貸款本息，先經芳苑鄉
    農會聲請本院向丙○、甲○○發支付命令（86年度促字第
    2499號），嗣芳苑鄉農會信用部因人謀不臧，90年9月14日
    由彰化商業銀行股份有限公司芳苑分公司（下稱：彰銀分公
    司）承受，彰銀芳苑分公司再次聲請本院向丙○、甲○○發
    支付命令（92年度促字第2713號）。然上述二次應送達丙○
    之支付命令均送往芳苑鄉之戶籍地由堂兄洪我樂、洪我禮代
    收，丙○本人並未收受；二次送往甲○○芳苑鄉戶籍地之支
    付命令則由母親洪員代收，然洪員年事已高亦不瞭解支付命
    令內容。直到彰銀芳苑分公司對丙○、甲○○強制執行時，
    長年居住在臺北縣新莊市之甲○○於94年7月間，輾轉接獲
    彰化地方法院民事執行處拍賣其位於彰化縣芳苑鄉土地之通
    知，始知悉自己遭冒名作保。
四、案經甲○○於95年1月4日提出告訴，經臺灣彰化地方法院檢
    察署檢察官偵查後，得知係乙○○偽造文書，於98年7月3日
    提起公訴。
    理  由
壹、程序方面：
一、追訴權時效方面：
    被告所犯罪名中，最重係刑法第216、210條之行使偽造私文
    書罪名，法定刑係「處5年以下有期徒刑」，按刑法施行法
    第8-1條規定：「於中華民國九十四年一月七日刑法修正施
    行前，其追訴權或行刑權時效已進行而未完成者，比較修正
    前後之條文，適用最有利於行為人之規定。」，該94年1月7
    日修正之條文係95年7月1日施行，修正前刑法第80條第1項
    第2款係規定追溯時效為10年；而修正後同款規定追訴時效
    為20年，比較修正前、後關於追訴權時效期間之刑罰法律，
    以適用修正前之規定即修正前刑法第80條規定，對被告較為
    有利。又修正前刑法第83條第1項規定內容，追訴權因開始
    偵查而停止進行，本件被告連續行使偽造私文書，最後犯行
    終了時為85年7月13日止，然告訴人甲○○提出告訴時間是
    在95年1月4日（見95年度他字第159號卷第2頁），而按告訴
    乃告訴權人向偵查機關申告犯罪事實所為之意思表示，而非
    告訴乃論之罪，其告訴僅為偵查開始之原因，以向偵查機關
    申告犯罪事實為已足；又絕對告訴乃論之罪，除申告犯罪事
    實外，尚須表示希望訴追之意思，但不以指明犯人為必要，
    是其告訴之效力，不限於指明告訴之人，亦不受其罪名之拘
    束，故縱令犯人全未指明，或誤指他人，其告訴仍屬有效（
    見陳樸生著「刑事訴訟法實務」，79年11月重訂3版，第292
    、293頁及最高法院24年上字第2193號判例、司法院26年院
    字第1691號解釋參照）。是故，告訴人甲○○上開95年1月4
    日告訴，不須指定被告，雖然告訴狀上沒有載明被告乙○○
    ，然已經陳明遭冒名作保之事，告訴效力自亦及於被告乙○
    ○，因此本件之追訴權，自檢察官95年1月4日受理告訴人甲
    ○○之告訴時，已開始行使，且檢察官依彰銀芳苑分行所提
    供之系爭貸款資料，發現對保人是被告乙○○後（見95 年
    度他字第159號卷第57頁），亦於95年5月22日，即針對被告
    乙○○，函請彰銀芳苑分行提供其基本資料（95年度他字第
    159號卷第54至71頁）已經對乙○○展開調查，據上所述，
    本件之追訴權時效自未完成，合先敘明。
二、證據能力方面：
    刑事訴訟法第159條之1所稱得為證據之被告以外之人於審判
    外向法官所為之陳述，及於偵查中向檢察官所為之陳述，立
    法者係以刑事訴訟法規定檢察官代表國家偵查犯罪、實施公
    訴，依法有訊問被告、證人、鑑定人之權，且實務運作時，
    偵查中檢察官向被告以外之人所取得之陳述，原則上均能遵
    守法律規定，不致違法取供，其可信性甚高，為兼顧理論與
    實務，而對被告以外之人於偵查中向檢察官所為之陳述，除
    顯有不可信之情況者外，得為證據。乃同法第159條第1項所
    謂得作為證據之「法律有規定者」之一，為有關證據能力之
    規定，係屬於證據容許性之範疇。而被告之反對詰問權，雖
    屬憲法第八條第一項規定「非由法院依法定程序不得審問處
    罰」之正當法律程序所保障之基本人權及第十六條所保障之
    基本訴訟權，不容任意剝奪。但詰問權係指訴訟上被告有在
    公判庭當面詰問證人，以求發現真實之權利，應認被告具有
    處分權，非不得由被告放棄對原供述人之反對詰問權。此與
    證據能力係指符合法律所規定之證據適格，而得成為證明犯
    罪事實存在與否之證據資格，性質上並非相同（最高法院95
    年度台上字第6675號判決參照）。下列引用之證人丙○、甲
    ○○於98年2月5日檢察官偵訊筆錄中具結內容（98年度偵字
    第287號卷第19-24頁），被告當時亦在偵查庭中聽聞證人證
    述內容，並當庭對質，證人陳述亦經具結，故該檢察官偵訊
    中筆錄內容具有證據能力，應無疑義。至於本案其餘引用之
    書證，亦經本院直接調查，被告、檢察官對其證據能力均無
    爭執，故本判決所引用證據之證據能力均無疑問。
貳、實體方面：
一、認定事實所憑之證據及理由：
  (一)被告於本院審理中，對於上述自己因財務困難，使用丙○印
    鑑、甲○○印章、自己在授信約定書上簽署「丙○」「甲○
    ○」之署押、填載「彰化縣芳苑鄉農會放款申請書」「土地
    登記申請書」「抵押權設定契約書」「授信約定書」「擔保
    放款借據」「切結書」、「提款單」等文書，並提領500萬
    元現金供自己花用等事實均坦白承認，惟矢口否認有何犯罪
    ，辯稱：甲○○、丙○均事先同意擔任保證人及借款人，我
    當時在我家中先跟丙○說要借用他的土地周轉，是丙○同意
    的，丙○並提供文件及印鑑；我也有詢問甲○○，他同意當
    保證人，甲○○、丙○均有到農會對保，是他們二人拜託我
    代簽名的，甲○○是為了要規避債務才會提出這個告訴的云
    云。
  (二)甲○○、丙○均證稱未曾同意擔任借款人、保證人：
  1.本案關鍵在於證人丙○、甲○○於事前是否同意擔任借款人
    、保證人？證人丙○於98年2月5日檢察官偵查中、本院審理
    期日中，均堅決否認同意提供土地抵押並擔任借款人一事，
    其於98年2月5日檢察官偵訊中結證稱（98年度偵字第287號
    卷第19-24頁）：「（你於何時、如何知悉被告乙○○上述
    以你名義向彰化縣芳苑鄉農會借款500萬元一事?）是甲○○
    告訴我的。... （你是否曾經交付印章給乙○○？）我印章
    都交付給乙○○的父親洪我書，洪我書與我是堂兄弟，我人
    都在台北，彰化的家中如果需要我蓋章，就叫洪我書幫我蓋
    。（你印章何時交給洪我書? 何時收回?）何時交給他也忘
    了，我上台北2、30年了，我要上台北時就交給他，洪我書
    已經過世了」「.. 我也是將權狀交給洪我書，因為外出攜
    帶權狀不方便，我就交給他保管。」「（乙○○向芳苑農會
    借款500萬元，是否知道？）我是在他跟芳苑農會借錢之後
    ，才知道這件事。」「（你沒有直接將權狀交給乙○○?）
    是的，我沒有交給乙○○。」「（乙○○去借款的時候，你
    有無陪同前往？）沒有。」等語。又於本院審理中結證稱（
    見本院審理筆錄第3-8頁）：「（這五百萬元是否是你借的
    ？）我沒有借錢。（你是否有芳苑四筆土地565、763、282
    、326等四筆土地，並向芳苑農會借了五百萬元？）沒有。
    土地是我的沒錯，我沒有去借錢。」「我從頭到尾都不知道
    要貸款，是法院要調查的時候我才知道。」「（為何你的土
    地謄本、印鑑證明、印鑑可以讓別人拿去貸款？）因為我之
    前放在被告的父親那邊。我要去台北去，所以把東西放在被
    告父親那邊。」「因為我出外工作賺錢不方便。」「我們沒
    有房子，我們是在三重租房子。」「（你家鄉的三合院現在
    有無人使用？）有時候我們從台北回來會住，平日沒有人住
    。」「（你除了寄放四筆土地謄本及印鑑給被告父親之外，
    還有無其他現金或珠寶之類的東西給被告父親？）沒有了。
    （為何要將土地謄本等物品寄放在被告父親那邊？）出外工
    作賺錢不方便。」「（你說你在台北住了多久？）約二十幾
    年了。」「（你去台北這二十幾年中你搬過幾次家？）我想
    一下。.. 我只記得都是住在三重市.. 我大約搬四、五次家
    。」等語，證人丙○為27年次，今年71歲，其證稱已外出謀
    生20餘年，在台北三重租屋維生，搬過多次家，確實是不便
    帶著土地權狀印鑑等重要物品四處流浪，基於堂兄弟之信任
    ，將故鄉土地重要資料委託堂兄洪我書保管，此事應有相當
    可信度。而且證人丙○智能正常，於本院審理中應答清楚，
    偵查審理中多次均能當庭簽署自己名字（見95年度他字第
    159號卷第35、48、104頁、95年度偵字第7959號卷第10頁、
    95年度偵字第7032號卷第24頁、98年度偵字第287號卷第
    24、153頁、本院審理筆錄等處），且於85年間案發時，當
    時其僅58歲左右，身體及精神狀態尚佳，如果證人丙○真的
    同意擔任借款人，被告大可將授信約定書交給證人親自簽名
    ，又何必自己偽造「丙○」署押一枚?
  2.證人甲○○因遭人冒名作為保證人，因而提出告訴，於檢察
    官98年2月5日偵查中結證稱（98年度偵字第287號卷第22頁
    ）：「（乙○○在85年向芳苑農會借款500萬元，此事是否
    知道？）我不知道。（提示借款申請書、借據、授信約定書
    ，上面蓋章、簽名是否為你簽名、蓋章?）簽名確定不是我
    簽的，但是印章不確定是不是我的印章所蓋。.. （乙○○
    借款之前，有無告訴你要你當保證人？）沒有。（乙○○借
    款前有無要你陪同前往?）沒有。」等語，另於審理中結證
    稱：「（芳苑農會授信約定書上面的簽名是否是你所簽名？
    ）都不是我簽名的。」「（貸款借據上的印文是否是你的？
    ）這我無法確定是否是我的，我有刻過類似的四角木頭印章
    ，但是印文是否相似我實在無法判斷。但借據上的簽名不是
    我簽的。」「（被告說你在農會辦事情遇到你，他請你幫他
    作保，有何意見？）我沒有去農會辦事情。直到我入農保之
    後才有去農會開戶。」「（你的告訴狀提到你回到故鄉時，
    你到農會遇到被告，並且向被告打招呼，有無此事？）我偶
    爾回到故鄉也是會互相找。我曾經到農會找他聊天。我找他
    不是要辦理銀行事務。（你有無去對保過？）沒有。我認識
    字，對保這種事情我知道。（如果要對保的話，你自己會不
    會親自去？）我一定會親自去。」「（你是否同意幫人家作
    保？）我沒有同意。我也沒有答應被告要作保，我也沒有拿
    資料給被告。」「（你媽媽收了兩次支付命令有何意見？）
    我不知道有這件事情。我媽媽沒有告訴我。（土地拍賣陳述
    鑑價意見、查封通知也有通知你，都是你母親收信的，有何
    意見？）這些我都沒有收到。雖然我的戶籍在芳苑，但是我
    都住在台北。我媽媽收到信都沒有告訴我。」等語，一再堅
    稱未曾同意為人作保，而且證人甲○○為51年次，其於85年
    間案發時年34歲，在社會工作相當時日，當知悉為人作保之
    意義及後果，如果真的在農會裡巧遇時經乙○○徵詢同意，
    則被告當時大可直接拿出相關貸款空白文件請證人甲○○簽
    名就好了，被告何須冒風險偽造簽名？故被告此抗辯難以採
    信。
  (三)對保程序嚴重瑕疵，貸款金額竟遭對保人（被告）取走：
    而金融機構放貸金錢，對於借款人、保證人身分之確認，必
    須經過嚴密程序，這就是「對保」程序應發揮之把關功能。
    然被告自己財務困難，急需現金週轉，如果當時一切光明磊
    落進行貸款程序，理應邀請證人丙○、甲○○親到到農會辦
    理對保程序，已可避免事後糾紛。然本案對保人竟是事實上
    需求資金之人，所有貸得之現金均落入了對保人（被告）的
    口袋裡! 被告甚而甘冒風險偽造他人簽名，其心態殊為可議
    ！而對保程序如何進行，被告先後辯解不一：被告於98
    年2月5日檢察官偵訊中陳稱（98年度偵字第287號卷第17頁
    ）：「（對保人是否是你？）是的。（提示放款申請書、借
    據、授信約定書、抵押權設定契約書、切結書等貸款資料，
    上面丙○、甲○○的簽名、蓋章是否都是你自已簽、蓋的?
    ）是的。（上述借款實際上有無辦理對保程序?）他們沒有
    去對保.. （授信約定書上之對保時間、地點，所以這些也
    是你自己寫的?）是的。實際上他們沒有去。」等情，承認
    自己業務登載不實，根本沒有進行對保程序。被告於本院
    準備程序中卻改稱：「他（甲○○）當時也有去對保，我也
    是銀行的對保人，因為他們不懂怎麼寫，所以都是我寫好給
    他們看，他們再蓋章」「丙○、甲○○也有去農會對保，甲
    ○○在偵查中也有承認去對保」云云（見本院98年7月24日
    準備程序筆錄）、以及在審理程序中改稱：「簽名是我簽
    名的，但是對保時他們有去，但是他們說他們不會寫名字，
    才由我代簽，對保時他們才拿出印章蓋章。（改稱）有時候
    他們會拿回去，對保時他們才拿出來。」「他們有去對保。
    」「（你在偵查中說謊是嗎？）因為我當時在偵查中會說他
    們沒有去對保是為了維護丙○。因為當時甲○○告丙○，這
    筆錢是我拿去用的，我不能害到丙○，所以我才這樣說的。
    」（審理筆錄第13頁）云云，改稱證人甲○○、丙○85年7
    月11日均有親自對保。然證人甲○○、丙○於上述證言均已
    否認參加對保，況且證人均身心狀況正常，均能自己簽名，
    於85年間各僅年34歲、58歲，有能力判斷借款及保證之法律
    責任，更可以親自簽名，如果真的已到農會對保，何不自己
    簽名就好了，被告何必偽造二人之簽名？而且觀察丙○名義
    簽署之授信約定書上，對保簽章欄內「丙○」二字簽名，與
    記載年籍資料立約定書人「丙○」二字筆跡神韻均不相同（
    95年度他字第159號卷第63頁），被告是刻意以不同運筆方
    式偽造丙○簽名，試圖掩人耳目，顯有心虛之處！被告有為
    自己不法所有之意圖，以偽造簽名方式偽造文書，獲取農會
    貸款，要屬無疑。
  (四)被告在貸款相關文件上使用之「丙○」印文，確實與丙○76
    年12月7日向戶政事務所登記之印鑑相符（見98年度偵字第
    287號卷第127頁），證人丙○證稱是將印鑑委託被告父親保
    管，故被告應係未經丙○同意盜用其印鑑。而被告在貸款文
    件上使用之「甲○○」印章則與甲○○登記之印鑑不同（見
    本院卷內芳苑鄉戶政事務所98年8月18日彰芳戶字第0980001
    767號函），被告對此顆「甲○○」印章來源說法反覆，被
    告曾於95年8月16日、98年2月5日、98年6月15日偵訊中陳述
    是甲○○親自交付（95年度偵字第7032號卷第8頁、98年度
    偵字第287號卷第19、153頁），但也曾在98年2月16日偵查
    中具狀稱「告訴人甲○○授權代刻印章辦理」（98年偵字第
    152號卷第78頁），說法前後不一。而證人甲○○於偵查中
    、本院審理中（見98年度偵字第287號卷第22頁、審理筆錄
    第10頁）均稱：自己有類似木頭章，不能肯定該顆「甲○○
    」印章是否偽刻等語。但本院觀察該印文得知，該印章屬於
    楷書正體字，樣式普通，一望即知屬於市面上廉價的電腦刻
    印木頭章。證人甲○○偵查及審理中，均提及：被告曾經一
    次主動要幫證人甲○○辦分戶而借用身分證件（98偵字第
    287號卷第21頁、審理筆錄第10頁），當然也有可能該次借
    得甲○○之印章而盜蓋之。然經查證人甲○○是在84年12
    月3日與其母親洪員辦理分戶獨立為一戶（見本院卷內甲○
    ○戶籍謄本記載），故被告應係84年底為證人甲○○辦理分
    戶時得悉其年籍資料，然若84年底借用印章，應該早已歸還
    ，不至於保留到85年7月間還能用來偽造貸款文件，故該85
    年7月間上述貸款文件上「甲○○」印文，應係被告盜刻印
    章所蓋。
  (五)本案另有：臺灣高等法院臺中分院92年度上訴字第1033號判
    決、彰化縣芳苑鄉農會放款申請書、土地登記申請書、抵押
    權設定契約書、授信約定書、擔保放款借據、切結書、存款
    取款憑條、系爭土地登記簿謄本、丙○於芳苑鄉農會申設帳
    號0000000號交易明細表等文書證據可證。被告乙○○自身
    因投資土地失利，無力負擔鉅額貸款利息，才利用父親保管
    丙○土地權狀、印鑑之機會，偽造不實文書，持向地政機關
    ，辦理虛偽之抵押權設定登記，並向所利用自己任職芳苑鄉
    農會之機會，未經對保，冒名向農會貸款，並得到不法利益
    ，有偽造文書、詐欺、背信之犯意及行為，至為明顯。本件
    事證明確，被告等犯行均堪認定。
二、論罪科刑：
  (一)核被告乙○○所為，係犯刑法第339條第1項之詐欺罪、
    刑法第216條、第210條之行使偽造私文書罪、刑法第214
    條之使公務員登載不實罪、刑法第216、215條行使業務上
    登載不實文書罪。起訴書雖稱被告另犯刑法第217條偽造署
    押、印章、盜用印章罪、第342條背信罪等罪名，然刑法上
    之偽造署押罪，係指單純偽造簽名、捺印或以其他符號代簽
    名而言，若在制式之書類上偽造他人簽名，已為一定意思表
    示，具有申請書或收據等類之性質者，則係犯偽造文書罪。
    又盜用「丙○」之印鑑章、偽造「甲○○」之印章及偽造「
    甲○○」之印文，均為偽造私文書之部分行為，不另論罪，
    偽造完成上開私文書後復持以行使，偽造私文書之低度行為
    ，為行使偽造私文書之高度行為所吸收，亦均不另論罪。又
    最高法院63年台上字第292號判例：「刑法上之背信罪為一
    般的違背任務之犯罪，若為他人處理事務，意圖為自己或第
    三人不法之所有，以詐術使他人交付財物者，應成立詐欺罪
    ，不能論以背信罪。」，及最高法院25年上字第6518號判例
    ：「為他人處理事務，意圖為自己或第三人不法之所有，以
    詐術使該他人交付財物者，縱令具備背信罪之要件，亦已包
    含於詐欺罪之觀念中，不得於詐欺罪外更論背信罪。」，被
    告未經對保卻虛偽填載對保經過，此業務登載不實行為雖有
    背信於芳苑鄉農會之嫌，然此亦為詐術之一，參照上述判例
    應論以詐欺已足，不再論以背信。
  (二)被告85年7月2日、85年7月11日、85年7月12均同日偽造多份
    私文書，各係基於單一之犯意，於密切接近之時間、空間接
    續為之，應論以接續犯。被告多次向芳苑鄉農會承辦人、地
    政事務所人員行使偽造私文書、分二日詐領現金之詐欺行為
    ，均時間緊接，犯罪手法及構成要件均相同，顯均係基於概
    括犯意反覆為之，應各依修正前刑法第56條連續犯之規定，
    各論以「連續詐欺取財」「連續行使偽造私文書」一罪
    。被告85年7月12日遞交所有不實貸款文件、虛偽對保內容
    之不實文書，乃一行為同時觸犯二罪名（連續行使偽造私
    文書、行使業務登載不實文書）之想像競合關係，從一重
    之連續行使偽造私文書罪處斷。又被告等所犯上開連續詐
    欺取財、連續行使偽造私文書罪、一次使公務員登載不
    實之三罪間，有方法目的之牽連關係，為牽連犯，應依修正
    前刑法第55條規定，從一重之連續行使偽造私文書處斷。
    又被告向地政事務所提出偽造之抵押權設定書文件，乃利用
    不知情之代書卓劉坤為之，及利用不知情之刻印業者偽刻「
    甲○○」印章，均應論以間接正犯。
  (三)按刑法於94年2月2日經總統令修正公布，於95年7月1日施行
    ，修正後刑法第2條第1項規定：「行為後法律有變更者，適
    用行為時之法律。但行為後之法律有利於行為人者，適用最
    有利於行為人之法律。」係規範行為後法律變更所生新舊法
    律比較適用之準據法，於新法施行後，應適用修正後刑法第
    2條第1項之規定，為「從舊從輕」之比較。另於比較時應就
    罪刑有關之共犯、未遂犯、想像競合犯、牽連犯、連續犯、
    結合犯，以及累犯加重、自首減輕暨其他法定加減原因（如
    身分加減）與加減比例等一切情形，本於「統一性及整體性
    原則」，綜其全部罪刑之結果而為比較。經查：
  1.修正前刑法關於連續犯之規定，係論以一罪，但得加重其刑
    至二分之一，修正後刑法刪除第56條關於連續犯之規定，如
    依數罪併罰之結果，對行為人並無較有利之情形，應以修正
    前之規定，有利於行為人。
  2.修正後刑法第55條刪除關於牽連犯之規定，如依數罪併罰之
    結果，對行為人並無較有利之情形，應以修正前之規定，有
    利於行為人。
  3.刑法關於罰金刑之規定，修正後刑法第33條第5款規定：「
    五、罰金：新臺幣1千元以上，以百元計算之。」經依規定
    折算及換算新台幣之後，比較修正前後罰金之規定，應以修
    正前罰金之最低度有利於行為人。
  4.被告等行為後法律有變更，經綜合比較後，應適用較有利於
    被告之行為時即修正前之規定處斷。
  (四)爰審酌：被告在本案發生前已有背信於芳苑鄉農會之不良犯
    行，雖然尚未東窗事發，但被告身為金融專業人員，當知任
    何徇私舞弊終將難逃法網，竟一再利用任職芳苑鄉農會之機
    會，上下其手，中飽私囊，連累堂叔丙○、友人甲○○，致
    上開人等分別受有損害，復以偽造文書方法，破壞地政機關
    對於地政管理之公信性、危害芳苑農會財務之健全，被告犯
    後猶否認犯罪，缺乏為自己行為負責之態度，未見確實悔意
    ，兼衡損害之金額、被告品性、智識程度、生活狀況等一切
    情狀，別量處主文之刑。
  (五)被告犯罪時間於96年4月24日以前，合於中華民國96年罪犯
    減刑條例第2條第1項規定之基準日規定，本院對被告所宣告
    之刑未逾有期徒刑1年6月，不在該條例第3條第1項第15款所
    定排除減刑之列，應依該條例第2條第1項第3款之規定，減
    其宣告刑二分之一如主文。
  (六)沒收部分：
    按偽造之印章，依刑法第219條之規定，係在必須沒收之列
    ，縱未經搜獲，如不能確切證明其已滅失而不存在，仍應為
    沒收之宣告，故未扣案偽造之「甲○○」印章一顆應沒收之
    。又偽造之「丙○、甲○○」署押，及偽造之「甲○○」印
    文，不問屬於犯人與否，均應依刑法第219條規定沒收。又
    按刑法第219條所定不問屬於犯人與否沒收之者，以偽造之
    印章、印文或署押為限，盜用者不在其列。故所有盜用「丙
    ○」印鑑所蓋之印文，均不予沒收。詳細如下附表一：
附表一
┌──┬────────────────────┬───────────┐
│編號│偽造印章、偽造文書之名稱 （影印本出處） │應沒收物及數量        │
├──┼────────────────────┼───────────┤
│1   │偽刻之「甲○○」印章1枚                 │「甲○○」印章壹枚（未│
│    │                                        │扣案）                │
├──┼────────────────────┼───────────┤
│2   │「彰化縣芳苑鄉農會放款申請書」上盜蓋「洪│「甲○○」印文壹枚（未│
│    │ 朝」印文1枚，偽造「甲○○」印文1枚（影 │扣案）                │
│    │ 本申請書見95年度他字第159號卷第56頁）  │                      │
├──┼────────────────────┼───────────┤
│3   │「土地登記申請書」上盜蓋「丙○」印文4枚 │                      │
│    │（98偵字第287號卷第130-131頁）          │                      │
├──┼────────────────────┼───────────┤
│4   │「抵押權設定契約書」上盜蓋「丙○」印文  │                      │
│    │ 4枚（98偵字第287號卷第132-133頁）      │                      │
├──┼────────────────────┼───────────┤
│5   │甲○○名義之「授信約定書」上偽造「甲○○│「甲○○」署押貳枚、「│
│    │」署押2枚、偽造「甲○○」印文4枚（95年度│甲○○」印文肆枚（未扣│
│    │他字第159號卷第62頁）                   │案）                  │
├──┼────────────────────┼───────────┤
│6   │丙○名義之「授信約定書」上偽造之「丙○」│「丙○」署押壹枚（未扣│
│    │署押1枚、盜蓋「丙○」印文5枚（95年度他字│案）                  │
│    │第159號卷第63頁）                       │                      │
├──┼────────────────────┼───────────┤
│7   │「切結書」2件上盜蓋「丙○」印文共6枚，（│                      │
│    │95年度他字第159號卷第65、66頁）。       │                      │
├──┼────────────────────┼───────────┤
│8   │「擔保放款借據」上盜蓋「丙○」印文3枚、 │「甲○○」印文肆枚（未│
│    │偽造「甲○○」印文4枚。                 │扣案）                │
│    │（98年度偵字第287號卷158頁）。          │                      │
├──┼────────────────────┼───────────┤
│9   │ 8張「存款取款憑條」上盜蓋之「丙○」印文│                      │
│    │ 共九枚（其中85年7月12日面額15萬元取款條│                      │
│    │ 上有2枚印文）（8次取款條見98年偵字第287│                      │
│    │ 號卷第143-150頁）                      │                      │
└──┴────────────────────┴───────────┘
    另被告持以行使之偽造之銀行貸款文件、土地登記文件、取
    款文件等，均為被告犯罪所用之物，然既經被告持以行使，
    而交付銀行、地政機關收執，已非屬被告所有之物，非本院
    應沒收之物。
三、適用法條：
  (一)刑事訴訟法第299條第1項前段。
  (二)修正後刑法笫2條第1項、刑法第216條、210條、第219條、
    、修正前刑法第55條、第56條、第214條、第215條、第339
    條第1項。中華民國96年罪犯減刑條例第2條第1項第3款、第
    7條，修正前罰金罰鍰提高標準條例第1項前段。
本案經檢察官王元郁到庭執行職務。
中    華    民    國    98    年    9     月    15    日
                  刑事第四庭    審判長法官  姚銘鴻
                                法      官  游秀雯
                                法      官  葉明松
以上正本證明與原本無異。
如不服本判決應於收受判決後10日內向本院提出上訴書狀，並應
敘述具體理由；其未敘述上訴理由者，應於上訴期間屆滿後20日
內向本院補提理由書（均須按他造當事人之人數附繕本）「切勿
逕送上級法院」。
告訴人或被害人對於判決如有不服具備理由請求檢察官上訴者，
其上訴期間之計算係以檢察官收受判決正本之日期為準。
中    華    民    國    98    年    9     月    15    日
                                書  記  官  施秀青
【附錄本案論罪法條】
中華民國刑法第210條
（偽造變造私文書罪）
偽造、變造私文書，足以生損害於公眾或他人者，處5年以下有
期徒刑。
中華民國刑法第214條
（使公務員登載不實罪）
明知為不實之事項，而使公務員登載於職務上所掌之公文書，足
以生損害於公眾或他人者，處3年以下有期徒刑、拘役或5百元以
下罰金。
中華民國刑法第215條
（業務上文書登載不實罪）
從事業務之人，明知為不實之事項，而登載於其業務上作成之文
書，足以生損害於公眾或他人者，處3年以下有期徒刑、拘役或5
百元以下罰金。
中華民國刑法第216條
（行使偽造變造或登載不實之文書罪）
行使第210條至第215條之文書者，依偽造、變造文書或登載不實
事項或使登載不實事項之規定處斷。
中華民國刑法第339條
（普通詐欺罪）
意圖為自己或第三人不法之所有，以詐術使人將本人或第三人之
物交付者，處5年以下有期徒刑、拘役或科或併科1千元以下罰金
。
以前項方法得財產上不法之利益或使第三人得之者，亦同。
前二項之未遂犯罰之。
中華民國刑法第219條
（沒收之特例）
偽造之印章、印文或署押，不問屬於犯人與否，沒收之。


司法院資訊處製作；財團法人民間司法改革基金會備份。
